【裁判字號】    96,訴,5432
【裁判日期】    970325
【裁判案由】    偽造有價證券等
【裁判全文】
臺灣高雄地方法院刑事判決              96年度訴字第5432號
公  訴  人  臺灣高雄地方法院檢察署檢察官
被      告  乙○○
選任辯護人  林伯祥律師
            王銘鈺律師
上列被告因偽造有價證券等案件，經檢察官提起公訴（95年度偵
緝字第3792號），本院判決如下：
    主  文
乙○○意圖供行使之用，而偽造有價證券，處有期徒刑壹年捌月
。緩刑參年。未扣案如附表編號壹所示之本票壹張沒收之。
    事  實
一、乙○○因需款周轉，欲向丙○○借款，因應丙○○之要求提
    供擔保，竟基於意圖為自己不法之所有並意圖供行使之用而
    偽造有價證券之犯意，明知未獲其義父鍾代安之授權，竟於
    民國88年9 月27日，在高雄市○○區○○路180 號13樓內，
    以鍾代安之名義，在附表編號1 所示之空白本票上填載發票
    日、金額，並在發票人處偽造「鍾代安」之簽名而開立本票
    ，再將上開本票在高雄市內惟國小附近公園內持交丙○○收
    執而行使之，以作為擔保債權及借款證明之用，致使丙○○
    因而陷於錯誤，誤以為上開本票足以擔保其債權，而借款新
    台幣（下同）140,000 元予乙○○。嗣因乙○○未如期還款
    ，丙○○亦無從向鍾代安追索本票債權，始知上情。
二、案經丙○○告發台灣高雄地方法院檢察署檢察官偵查起訴。
    理  由
壹、程序方面
一、證人丙○○於偵查中之證述有證據能力：
    按被告以外之人於偵查中向檢察官所為陳述，除顯有不可信
    之情況者外，得為證據，刑事訴訟法第159 條之1 第2 項定
    有明文。本件證人丙○○於檢察官偵查中以證人身份向檢察
    官具結所為之證述，未曾提及檢察官在偵查時有不法取供之
    情形，亦無顯不可信之情況，依上說明，其於偵查中之證言
    自具有證據能力。
二、證人丙○○於檢察事務官前所為之陳述無證據能力：
    證人丙○○於檢察事務官前所為之陳述，因屬審判外之陳述
    ，為傳聞證據，惟證人丙○○於檢察事務官前所為之陳述整
    體而言，核與其於本院審判中之證述相符，是其於檢察事務
    官前所為之陳述並不符合刑事訴訟法第159 條之2 有關傳聞
    例外之規定，不得作為認定本案犯罪事實有無之證據，並無
    證據能力，此時，當以證人丙○○於審判中之證述作為證據
    。
貳、實體方面
一、訊據被告乙○○固坦承以鍾代安名義簽發上開本票向丙○○
    行使以擔保借款，惟矢口否認有何偽造有價證券犯行，辯稱
    ：此張本票不是我偽造的，是徵得鍾代安之同意簽發本票云
    云。
二、經查：
  (一)附表編號1 所示之本票為被告乙○○所簽發並在高雄市內惟
    國小附近公園內持向丙○○行使擔保借款，業經被告坦承不
    諱，並經證人丙○○於偵查及本院審理時證稱：被告於88年
    9 月27日提出上開本票作為擔保，我才借錢給她等語綦詳（
    95年度偵緝字第3792號卷第31頁、第49頁、本院卷第68頁）
    ，且有本票影本1 紙（95年度他字第3632號卷第5 頁）附卷
    可稽。
  (二)被告乙○○雖辯稱其簽發附表編號1 所示之本票係經過鍾代
    安之同意云云，惟鍾代安已於97年2 月10日死亡而無法到庭
    釐清事實，有死亡證明書1 份在卷可憑（本院卷第54頁），
    且以自己名義簽發本票使用，是為常態，以他人名義簽發本
    票使用，是為變態，主張變態事實之當事人，應負舉證之責
    任，被告既主張簽發上開本票係取得鍾代安之授權，應由被
    告就此變態事實負舉證責任，而鍾代安為被告之義父，此經
    被告與證人丁○供明在卷（本院卷第64頁），鍾代安與被告
    之情誼非淺，交往自屬密切，被告自無可能無法聯繫鍾代安
    以取得其授權被告簽發本票之證據，是被告上開所辯若無他
    證相佐，尚難認附表編號1 所示之本票為被告經鍾代安之授
    權所簽發。
  (三)綜上所述，被告乙○○前開所辯，無非飾卸刑責之詞，不足
    採信，本件事證明確，被告上開犯行，堪以認定，應予依法
    論科。
三、核被告乙○○所為，係犯刑法第201 條第1 項之意圖供行使
    之用而偽造有價證券罪（被告行為後，刑法第33條第5 款業
    於94年2 月2 日修正公布，並自95年7 月1 日起施行；修正
    後刑法第33條第5 款規定「罰金：新臺幣1,000 元以上，以
    百元計算之。」，與修正前刑法第33條第5 款規定「罰金：
    1 元以上。」不同。比較新舊法結果，以舊法較有利於被告
    ，故依刑法第2 條第1 項前段規定，本案關於法定刑罰金部
    分，自應適用行為時之法律即修正前刑法第33條第5 款規定
    決定其罰金部分之法定刑）、第339 條第1 項之詐欺取財罪
    。被告偽造「鍾代安」之署名於上開本票上，其所偽造署名
    之行為，係偽造有價證券之階段行為，行使偽造有價證券之
    低度行為應為偽造有價證券之高度行為所吸收，均不另論罪
    。再被告所犯行使偽造有價證券罪及詐欺取財罪間，有方法
    、目的之牽連關係，為牽連犯，應依修正前刑法第55條之規
    定，應從一較重之偽造有價證券罪處斷（被告所犯刑法第20
    1 條第1 項偽造有價證券罪、第339 條第1 項詐欺取財罪間
    具有牽連犯之關係，依修正前即行為時之規定，應從一重之
    罪處斷；依修正後之刑法既已刪除牽連犯之規定，則所犯上
    述各罪應依數罪併罰之規定分論併罰。比較新舊法之規定，
    修正後之規定並非較有利於被告，依刑法第2 條第1 項之規
    定，應適用行為時之法律，即適用修正前刑法第55條牽連犯
    之規定，從一重之偽造有價證券罪處斷）。被告係一時借款
    心切，始偽造前揭本票，並無規避債務之意，且偽造之有價
    證券數量僅有1 張，偽造對象又為其義父，在交付丙○○後
    ，即未再轉讓他人，對於票據流通秩序所造成之危害尚屬輕
    微，是被告犯罪情狀顯可憫恕，認量處最低法定刑度之3年
    有期徒刑，猶屬過重，客觀上足以引起一般人之同情，依刑
    法第59條之規定酌減其刑。爰審酌被告以他人名義偽造本票
    ，並持之擔保借款，破壞票據金融往來秩序，行為確有不該
    ，惟念其已返還丙○○欠款，有和解書1 份存卷可查等一切
    情狀，量處如主文所示之刑。又查被告前未曾受有期徒刑以
    上刑之宣告，此有臺灣高等法院被告前案紀錄表1 份在卷可
    佐，其嗣後並已返還丙○○欠款達成和解，信其經此次偵、
    審程序及判刑教訓，當知所警惕而無再犯之虞，本院認其所
    宣告之刑，以暫不執行為適當，爰併予宣告緩刑3 年，以啟
    自新。附表編號1 所示之本票1 紙，係偽造之有價證券，雖
    未據扣案，然並無積極證據證明業已滅失，爰依刑法第205
    條規定宣告沒收。至於所偽造之「鍾代安」之署名，因前開
    本票業經諭知沒收而包括在內，自不予重複宣告沒收，附此
    敘明。
參、不另為無罪諭知部分：
一、公訴意旨略以：被告乙○○於88年8 月間，因經濟上有困難
    ，欲向丙○○借款，丙○○表示需有他人簽具之本票作擔保
    始願出借，被告遂基於偽造有價證券之犯意，在不詳時間、
    地點，冒用丁○之名義，在附表編號2 所示之本票上填妥發
    票日為88年8 月23日及票面金額120,000 元，「發票人」欄
    上偽造丁○之署名，而偽造該紙本票後，於88年8 月18日，
    竟意圖為自己不法之所有，在高雄市○○區○○路180 號13
    樓之1 ，持上開本票向丙○○作保，使丙○○陷於錯誤，而
    借款120,000 元予被告，經丙○○向丁○查證後發現上情，
    因認被告涉犯刑法第201 條第1 項之偽造有價證券罪嫌及同
    法第339 條第1 項詐欺取財罪嫌等語。
二、按犯罪事實應依證據認定之，無證據不得認定犯罪事實；又
    不能證明被告犯罪者，應諭知無罪之判決，刑事訴訟法第15
    4 條第2 項、第301 條第1 項分別定有明文。而刑事訴訟法
    上所謂認定犯罪事實之證據，係指足以認定被告確有犯罪行
    為之積極證據而言，該項證據自須適合於被告犯罪事實之認
    定，始得採為斷罪資料。如未能發現相當證據，或證據不足
    以證明，自不能以推測或擬制之方法，以為裁判之基礎。又
    刑事訴訟上證明之資料，無論其為直接或間接證據，均須達
    於通常一般之人均不致有所懷疑，而得確信其為真實之程度
    ，始得據為有罪之認定，若其關於被告是否犯罪之證明未能
    達此程度，而有合理性懷疑之存在，致使無從形成有罪之確
    信，根據「罪證有疑，利於被告」之證據法則，即不得遽為
    不利被告之認定，最高法院29年度上字第3105號、40年台上
    字第86號、76年台上字第4986號著有判例。
三、公訴意旨認被告乙○○涉犯偽造有價證券罪嫌，無非係以：
    (一)被告供稱附表編號2 所示之本票為其所簽發後向丙○○行
    使；(二)證人丙○○證述被告未經丁○之同意簽發本票後行使
    ；(三)附表編號2 所示偽造之本票1 紙為其論據。訊據被告對
    於簽發附表編號2 本票並持向丙○○行使一情坦承不諱，惟
    堅決否認有何偽造有價證券犯行，辯稱：我有徵得丁○之同
    意等語。
四、經查：
  (一)附表編號2 所示之本票為被告乙○○以丁○之名義簽發並持
    向丙○○行使以擔保借款之用，此經被告供明在卷，核與證
    人丙○○證稱被告持丁○為發票人之本票向其擔保借款等語
    相符（95年度偵緝字第3792號卷第31頁、第49頁），並有如
    附表編號2 所示之本票影本1 紙附卷可稽（95年度他字第36
    32號卷第5 頁），是以被告確有開立丁○之本票持向丙○○
    借款之事實，固堪認定。惟被告於偵查及本院審理時均堅稱
    簽發上開本票時丁○有同意授權等語，且證人丁○於本院審
    理時亦證稱被告簽發係爭本票後有告知其向丙○○借款等語
    在卷（本院卷第64頁），足見被告辯稱曾經由丁○同意簽發
    本票等語，非不足採。況證人丁○復證稱其申請之北高雄銀
    行支票係由被告使用，資金均由被告支付等語在卷（本院卷
    第64頁、第65頁），衡以證人丁○與乙○○前為夫妻關係，
    其既已同意被告領用其支票帳戶之支票簿作為支付工具，可
    見丁○事後同意被告以其名義簽發本票之可能性甚高，是以
    證人丁○上開證述，尚屬可信。至證人丙○○雖另證稱其向
    乙○○催討債務未果後，曾以電話聯絡及親自拜訪丁○，遭
    丁○否認授權被告開立票據等語（95年度偵緝字第3792號卷
    第97頁、本院卷第66頁），惟此為丁○所否認，且丙○○至
    丁○住處尋找丁○時，因丁○隱瞞真實身份，故丙○○未能
    向丁○追討票款一事，亦經證人丁○證述明確，核與證人丙
    ○○於本院審理時證述相符（本院卷第66頁、第71頁），足
    見證人丙○○證稱丁○曾對其否認授權被告開立本票云云，
    不足採信。
  (二)綜上所述，被告乙○○上開所辯，應堪採信。從而公訴人所
    持之前開論據，均無法採為認定被告犯罪之證據；此外，復
    查無其他積極證據足資證明被告有何以丁○名義偽造有價證
    券及詐欺取財犯行，揆之上開法條規定及判例意旨，自應諭
    知被告無罪之判決。惟檢察官起訴意旨認與被告此部分犯行
    與前開論罪科刑之偽造有價證券罪有連續犯之裁判上一罪關
    係，爰不另為無罪之諭知。
據上論斷，應依刑事訴訟法第299 條第1 項前段，刑法第2 條第
1 項前段、第201 條第1 項、第205 條、第59條、第74條第1 項
第1 款，刑法施行法第1 條之1 ，判決如主文。
本案經檢察官甲○○到庭執行職務。
中    華    民    國    97    年    3     月    25    日
                  鳳山刑事第一庭審判長法  官  黃三友
                                      法  官  林永村
                                      法  官  林芳華
以上正本證明與原本無異。
如不服本判決應於收受本判決後10日內向本院提出上訴書狀，並
應敘述具體理由，如未敘述上訴理由者，應於上訴期間屆滿後20
日內補提理由書狀於本院（均須按他造當事人之人數附繕本）「
切勿逕送上級法院」。
中    華    民    國    97    年    3     月    25    日
                                      書記官  黃靖媛
附錄本案論罪科刑法條
刑法第201條
意圖供行使之用，而偽造、變造公債票、公司股票或其他有價證
券者，處3 年以上10年以下有期徒刑，得併科3 千元以下罰金。
行使偽造、變造之公債票、公司股票或其他有價證券，或意圖供
行使之用，而收集或交付於人者，處1 年以上7 年以下有期徒刑
，得併科3 千元以下罰金。
附表
┌────┬────┬───┬──────┬────────┐
│編號    │本票票號│發票人│發票日      │面額            │
├────┼────┼───┼──────┼────────┤
│1       │5874    │鍾代安│88年9 月27日│新臺幣140,000元 │
├────┼────┼───┼──────┼────────┤
│2       │447052  │丁○  │88年8 月23日│新臺幣120,000元 │
└────┴────┴───┴──────┴────────┘


司法院資訊處製作；財團法人民間司法改革基金會備份。
